臺灣高等法院臺中分院刑事判決　　　　96年度上易字第1926號
上　訴　人　臺灣臺中地方法院檢察署檢察官
上　訴　人
即　被　告　乙○○
選任辯護人　周仲鼎律師
上列上訴人因被告過失重傷害案件，不服臺灣臺中地方法院96年
度交易字第472號中華民國96年9月21日第一審判決（起訴案號：
臺灣臺中地方法院檢察署96年度偵字第10859號)，提起上訴，本
院判決如下：
    主    文
原判決撤銷。
乙○○犯過失傷害致人重傷罪，處有期徒刑拾月，減為有期徒刑
伍月，如易科罰金，以新臺幣壹仟元折算壹日。
    犯罪事實
一、乙○○於民國95年12月12日晚上6時許，騎乘車牌M2X-829重
    型機車，沿台中縣太平市○○○路○段由北往南方向行駛，
    行經同路段第 31550號路燈前時，理應注意汽車（含機車）
    行駛時，駕駛人應注意車前狀況，並隨時採取必要之安全措
    施，而依當時情形，該路段屬晴天、直路、視線良好、路面
    乾燥、無缺陷、無障礙物且有夜間照明，應無不能注意之情
    事，竟疏未注意，致其所騎乘之上開機車前輪右側避震器，
    不慎自後追撞同向在前由丙○○所騎乘腳踏車左後輪之輪胎
    ，兩車因而均人車倒地，致丙○○受有頭部外傷合併顱內出
    血、顱內損傷，經開顱手術治療後，在語言方面，有構音不
    良，理解困難，記憶損傷致使對話困難；在肢體活動方面，
    有左側手腳靈活度受損，無法進行粗重工作及精細活動等難
    治之重傷害。
二、案經丙○○與其配偶丁○○○訴請臺灣臺中地方法院檢察署
    檢察官偵查起訴。
    理    由
一、證據能力方面：證人林佳瑩於偵查中經具結之證言，按卷內
    資料查無顯不可信之情形，依刑事訴訟法第159條之1第 2項
    規定，認有證據能力，當得作為證據。
二、訊據上訴人即被告乙○○固坦承其與告訴人丙○○曾於上開
    時地，分別騎乘重型機車及腳踏車，均因故人車倒地而受有
    傷害之事實，惟矢口否認有過失重傷害之犯行，辯稱：我所
    騎乘之機車並未擦撞到告訴人丙○○所騎乘之腳踏車，我是
    看到告訴人丙○○，才緊急煞車，因道路正在施工，崎嶇不
    平，致打滑跌倒，告訴人丙○○可能看到我倒地後，被我嚇
    到才倒地云云。經查：
  (一)告訴人丙○○騎乘腳踏車於上開時地，因故人車倒地，受
      有頭部外傷合併顱內出血、顱內損傷，經開顱手術治療後
      ，在語言方面，有構音不良，理解困難，記憶損傷致使對
      話困難；在肢體活動方面，有左側手腳靈活度受損，無法
      進行粗重工作及精細活動等難治之重傷害等事實，有道路
      交通事故現場圖、道路交通事故調查報告表(一)(二)各 1紙、
      道路交通事故談話紀錄表 3份、現場照片16幀、中國醫藥
      大學附設醫院診斷證明書2紙及96年11月22日院管檔字第0
      961104710號函附病情說明在卷可憑(見偵查卷第5、6、17
      至31頁、本院卷第44、45頁）。
  (二)證人即上開車禍報案人張瑞祥於原審結稱：當日晚上 6時
      許，聽到很大聲的類似車禍碰撞聲後，即自工作之公司內
      ，外出查看，看到告訴人丙○○與被告二人均已倒地受傷
      ，腳踏車及摩托車也都倒地，但該二人均意識清醒，我即
      打電話報警，公司其他人有叫被告與告訴人丙○○都不要
      動，在原地等救護車。我聽到車禍碰撞聲後，到外面看到
      被告與告訴人丙○○二人均倒地受傷間，約距30秒左右。
      當時我在外面，並未看到有其他車輛撞到告訴人丙○○後
      逃逸，就只有看到被告與告訴人丙○○二人均人車倒地受
      傷了。約過了20分鐘以後，在約30、40公尺外才又發生另
      一起車禍，是另一部機車（指案外人林佳瑩所騎乘車牌BR
      9-757號機車)撞到一部休旅車（指案外人何蕙如所駕駛車
      牌6536－LM號自用小客車）等語（見原審卷第47至50頁）
      。參諸證人何蕙如於原審證述：行駛經過事故路段時，我
      看見有人的型態躺在地上，旁邊倒的是腳踏車，也有摩托
      車，我不記得摩托車是倒著還是立著，至於摩托車附近有
      沒有倒人或是站人，我記憶很模糊，我打右邊方向燈往右
      邊車道靠，想要打電話報警，還沒有打電話，林佳瑩的摩
      托車就往後面撞上來，撞到我的右後車輪附近等語（見原
      審卷第42頁）。另證人林佳瑩於偵查中結證：我騎機車沿
      旱溪東路往中山路方向，由北往南騎，我到肇事地點時沒
      注意到腳踏車，只注意到傷者躺在地上，沒注意到旁邊的
      事，我再往前騎的時候，就去撞到轎車（即證人何蕙如所
      駕駛之自用小客車），那轎車本在我前方，因要靠邊停，
      我在看傷者，頭再轉回來時，我的車頭撞到它的右後車尾
      等語（見偵查卷第34頁）；於原審亦證述：我當時騎機車
      要回家，經過溪邊，看到一個人趴在地上，是趴著，所以
      看不清楚是老人或年輕人，我沒有印象有看到腳踏車或是
      機車，我當時想他為何趴在那邊，沒有注意有無摩托車或
      腳踏車，我再騎沒多久，我自己也發生車禍，我撞到前面
      一部車子的後車燈等語（見原審卷44頁）。則依證人張瑞
      祥所證，其聽到很大聲的碰撞聲後，即外出查看，發現告
      訴人丙○○與被告均人車倒地受傷，隔一段時間後，才發
      生何蕙如與林佳瑩之車禍，且其外出查看時，未見到其他
      車輛逃逸，被告亦未能指出確有其他車輛於事故後自現場
      駛離，顯見事故發生當時，確係被告所騎乘之機車與告訴
      人丙○○所騎乘之腳踏車發生碰撞倒地，方會發生很大的
      碰撞聲。且依證人林佳瑩所證，其騎機車至肇事地點時，
      何蕙如所駕駛之自用小客車原本行駛在其前方，其轉頭看
      倒在地上之傷者，頭再轉正時，適何蕙如要靠邊停，其機
      車之車頭即撞到何蕙如所駕駛自小客車之右後車尾，益見
      證人何蕙如係事故發生後始行經現場，再發生其與證人林
      佳瑩間之碰撞。況告訴人丙○○苟係先遭他車撞擊倒地，
      以其頭部受傷之嚴重程度，理應發生鉅大的碰撞聲，而被
      告之機車滑倒產生如現場圖所示11.3公尺之刮地痕（見偵
      查卷第17頁），亦應產生甚大之碰撞聲，則案發當時應先
      後產生二次極大之碰撞聲音，惟證人張瑞祥僅聽到一次很
      大的碰撞聲，益證該聲音確係被告所騎乘之機車與告訴人
      丙○○所騎乘之腳踏車碰撞倒地所產生。另告訴人丙○○
      如係騎乘腳踏車自行失控倒地，其撞擊力道自非甚大，衡
      情當不致發生顱內出血、顱內損傷等頭部之嚴重傷害。是
      被告於原審辯稱告訴人丙○○係因他車碰撞或自行失控才
      倒地云云，顯非可採，選任辯護人臆測本件事故係何蕙如
      所駕駛之自用小客車碰撞告訴人丙○○之腳踏車所致云云
      ，更屬無稽。至被告於本院辯稱：我是看到告訴人丙○○
      ，才緊急煞車，因道路正在施工，崎嶇不平，致打滑跌倒
      ，告訴人丙○○可能看到我倒地後，被我嚇到才倒地云云
      ，不惟與其在原審所辯上情明顯有別，亦與現場照片所示
      肇事之車道並無施工，其路面平整等情形不符（見偵查卷
      第25、26頁），應係被告在原審之辯詞業經證實不可採信
      ，方臨訟再為編造，核屬畏罪情虛之舉，難認可採。
  (三)證人即到場處理員警朱恩端於原審結稱：當日現場測量完
      後，有尋找擦撞情形，並在被告所騎乘之上開機車前輪右
      側避震器上發現擦撞痕跡，另在告訴人丙○○所騎乘之上
      開腳踏車後車輪左側發現擦撞痕跡，有將該擦撞痕跡照相
      存證（即原審法院提示之偵查卷第29頁所附2張照片)等語
      （見原審卷第67頁）。觀諸證人朱恩端當場拍攝之上開照
      片，被告所騎乘之機車前輪右側避震器遺有類似與告訴人
      丙○○所騎乘之上開腳踏車後輪橡膠輪胎之黑色擦撞痕跡
      ，且告訴人丙○○所騎乘之上開腳踏車後輪左側橡膠輪胎
      上，亦留有擦撞後之黑色痕跡。倘被告開所辯其並未擦撞
      到告訴人丙○○，係因自行緊急煞車後，致人車倒地云云
      屬實，則被告所騎乘之上開機車前輪右側避震器，豈會遺
      有類似與告訴人丙○○所騎乘之上開腳踏車後輪橡膠輪胎
      之黑色擦撞痕跡？益見確係被告所騎乘之機車前輪右側避
      震器，自後追撞同向由告訴人丙○○所騎乘腳踏車左後輪
      之輪胎，兩車方因而同時人車倒地。
  (四)被告雖提出照片 6幀，認腳踏車有立車鐵桿，其機車之右
      側避震器無法擦撞腳踏車之左後輪云云，惟該照片上之腳
      踏車並非告訴人丙○○當日騎乘之車輛，立車鐵桿所處位
      置及角度未必相，且被告自行比對之角度與偵查卷第29頁
      照片所示擦痕之位置未臻相符，自難執為有利被告之認定
      。又證人何蕙如、林佳瑩行經事故現場，因注意倒在地上
      之傷者，而未注意現場其他人事物，業據其證述明確，且
      與常理尚無不合，自難以其二人未證述另有一人倒地或有
      其他人在旁圍觀，即認證人何蕙如、林佳瑩、張瑞祥所證
      互有矛盾或與事實不符。再者，告訴代理人戊○○僅於原
      審96年6月25日準備程序期日陳稱：「在早溪東路二段296
      之1號老闆及老闆娘可以找來作證」等語(見原審卷第14頁
      ），經原審法院函請台中縣警察局太平分局（原誤函霧峰
      分局，經轉太平分局辦理）派員訪查並檢陳報案人張瑞祥
      之談話記錄表後，方依職權傳喚證人張瑞祥到庭等情，有
      準備程序筆錄、臺灣臺中地方法院96年 6月28日中院彥刑
      知96交易472字第70850號函、臺中縣警察局霧峰分局96年
      7月4日中縣霧警交字第0960015029號函、臺中縣警察局太
      平分局96年 7月12日中縣太警交字第0960000811號函、交
      通事故談話紀錄表、送達證書在卷可憑（見原審卷第14、
      18-1、19、23、24、34頁），是被告之選任辯護人未依卷
      證資料，憑空指稱證人張瑞祥係告訴人臨時自行攜同到庭
      作證，並臆測渠等事先認識並溝通案情，進而質疑證人張
      瑞祥證言之可信度云云，自無可採。另依本件交通事故現
      場圖，自被告機車之刮地痕起點至告訴人丙○○所有腳踏
      車之倒地處，雖相距21.4公尺，惟被告以時速約50公里之
      速度（見偵查卷第20頁被告之道路交通事故談話紀錄表）
      騎乘機車，自後追撞同向在前由告訴人丙○○所騎乘之腳
      踏車，被告之機車乃倒地滑行，且因重量較重而先停止，
      告訴人丙○○之腳踏車則因自後追撞之力道而往前行駛再
      倒地滑行，且因重量較輕而停止於較遠之地點（參偵查卷
      第25頁下方照片可知在機車倒地與腳踏車倒地位置間，有
      腳踏車之刮地痕），乃屬當然，尚難依上開撞擊後腳踏車
      倒地停止之距離，即謂被告並無與告訴人丙○○碰撞之可
      能。又依告訴人丙○○所受傷害之程度，其身體著地之方
      式應係頭部重力撞擊地面，未必產生滑地之四肢傷痕，亦
      難以告訴人丙○○僅有頭部之傷勢，謂非被告追撞所造成
      。
  (五)按汽車（含機車）行駛時，駕駛人應注意車前狀況，並隨
      時採取必要之安全措施，道路交通安全規則第94條第 3項
      定有明文。被告於上開時地騎乘機車，自應注意上開道路
      交通安全規定，而依當時情形，該路段屬晴天、直路、視
      線良好、路面乾燥、無缺陷、無障礙物且有夜間照明，有
      道路交通事故調查報告表(一)在卷可憑（見偵查卷第18頁）
      ，應無不能注意之情事，其竟疏未注意，致所騎乘之機車
      前輪右側避震器不慎自後追撞告訴人丙○○所騎乘之腳踏
      車左後輪輪胎，致使告訴人丙○○人車倒地並受有傷害，
      則被告應有過失甚明。又告訴人丙○○因上開交通事故，
      受有頭部外傷合併顱內出血、顱內損傷，經開顱手術治療
      後，在語言方面，有構音不良，理解困難，記憶損傷致使
      對話困難；在肢體活動方面，有左側手腳靈活度受損，無
      法進行粗重工作及精細活動，均達難以治癒之程度等情，
      有中國醫藥大學附設醫院96年11月22日院管檔字第096110
      4710號函附病情說明在卷可憑（見本院卷第44、45頁），
      是告訴人丙○○所受者自屬重傷害無疑，且與被告上開過
      失行為間，有相當因果關係存在。
  (六)綜上所述，被告過失傷害人致重傷之犯罪事證已臻明確，
      所辯乃畏罪卸責之詞，無可採信，其犯行洵堪定，應依法
      論罪科刑。
三、核被告所為，係犯刑法第284條第1項後段過失致重傷害罪。
    被告於員警開始調查何人肇事時，自始即否認其有碰撞告訴
    人丙○○之行為，自難以其事發後在場接受員警詢問，即認
    係承認肇事，並接受裁判，自不合刑法第62條前段所定自首
    之要件，尚難依該規定減輕其刑。
四、原審以被告之罪證明確，予以論罪科刑，固非無見，惟告訴
    人丙○○在語言方面，有構音不良，理解困難，記憶損傷致
    使對話困難；在肢體活動方面，有左側手腳靈活度受損，無
    法進行粗重工作及精細活動等難治之重傷害，原審僅依診斷
    證明書之病名，認定「失語症」，未根據醫師囑言「術後仍
    有語言障礙及肢體障礙」，再進一步詳查認定，尚嫌疏漏。
    又被告犯罪後不斷飾詞否認犯罪，企圖將肇事責任移嫁予證
    人何蕙如，惡性非輕，且迄未與被害人丙○○達成和解並賠
    償損害，加深被害人及其家屬之傷痛，原審僅量處被告有期
    徒刑6月並減為有期徒刑3月，亦有過輕之不當。被告上訴意
    旨否認犯罪，固無理由，惟檢察官上訴指摘原審量刑過輕，
    既有理由，且原判決亦有上開可議之處，自屬無可維持，應
    由本院予以撤銷改判。爰審酌被告未有前科之素行（參卷附
    臺灣高等法院被告前案紀錄表）、智識程度、生活狀況，犯
    罪時之過失程度非輕，告訴人丙○○所受傷害甚大，暨否認
    犯罪，尚未與被害人丙○○達成和解並賠償損害，犯後態度
    不佳等一切情狀，量處有期徒刑10月。又被告犯罪之時間在
    96年4月24日以前，無中華民國九十六年罪犯減刑條例第3條
    第 1項所定不予減刑之情形，合於減刑條件，爰併為諭知減
    得之刑及易科罰金之折算標準。
五、據上論斷，應依刑事訴訟法第369條第 1項前段、第364條、
    第299條第1項前段，刑法284條第1項後段、刑法第41條第 1
    項前段，刑法施行法第1條之1，中華民國九十六年罪犯減刑
    條例第2條第1項第3款、第7條、第9條，判決如主文。
本案經檢察官甲○○到庭執行職務。
中　　華　　民　　國　　96　　年　　12　　月　　26　　日
            刑事第六庭    審判長法　官  李  文  雄
                                法　官  林  靜  芬
                                法　官  張  恩  賜
上列正本證明與原本無異。
不得上訴。
                                書記官  陳　如　慧
中　　華　　民　　國　　96　　年　　12　　月　　26　　日
附錄論罪科刑法條
刑法第284條第1項：
因過失傷害人者，處六月以下有期徒刑、拘役或五百元以下罰金
，致重傷者，處一年以下有期徒刑、拘役或五百元以下罰金。
